ACORDAO-COMPLETO-2428661

ACÓRDÃO 1154/2021 ATA 2/2021 - PRIMEIRA CÂMARA

VISTOS, relatados e discutidos estes autos de tomada de contas especial instaurada pela Superintendência Estadual da Fundação Nacional de Saúde (Funasa) no Estado da Bahia em desfavor de José Carlos de Lacerda, ex-prefeito de São Gonçalo dos Campos/BA, em razão da inexecução parcial do objeto do Convênio 1285/2004 (Siafi 525488) , tendo por objeto a execução de melhorias sanitárias domiciliares no município,
ACORDAM os Ministros do Tribunal de Contas da União, reunidos em sessão da 1ª Câmara, ante as razões expostas pelo Relator, em:
9.1. considerar a empresa Cooperconslimp - Cooperativa em Construção Civil e Serviços de Limpeza em Geral revel em relação à citação promovida por este Tribunal, dando-se prosseguimento ao processo, nos termos do art. 12, § 3º, da Lei 8.443/1992;
9.2. julgar, com fundamento nos arts. 1º, inciso I, 16, inciso III, alínea "c", da Lei 8.443/1992, irregulares as contas de José Carlos de Lacerda (falecido) e de Cooperconslimp - Cooperativa em Construção Civil e Serviços de Limpeza em Geral;
9.3. condenar, com fundamento nos arts. 19 e 23, inciso III, da Lei 8.443/1992, Cooperconslimp - Cooperativa em Construção Civil e Serviços de Limpeza em Geral e o espólio de José Carlos de Lacerda, na pessoa de seu inventariante legal, ou seus herdeiros, caso já ocorrido a partilha dos bens, solidariamente, ao pagamento das quantias abaixo especificadas, fixando-lhes o prazo de quinze dias, a contar da notificação, para que seja comprovado, perante o tribunal (art. 214, inciso III, alínea "a", do Regimento Interno) , o recolhimento da dívida aos cofres da Fundação Nacional de Saúde, atualizada monetariamente e acrescida dos juros de mora calculados a partir das datas de ocorrência indicadas até a data do efetivo recolhimento, na forma prevista na legislação em vigor;
	Valor (R$) 
	Data da ocorrência

	31.998,00
	13/12/2006

	14.415,23 
	23/2/2006

9.4. aplicar à Cooperconslimp - Cooperativa em Construção Civil e Serviços de Limpeza em Geral, com fundamento no art. 57 da Lei 8.443/92, multa no valor de R$ 8.000,00 (oito mil reais) , fixando-lhe o prazo de quinze dias, a contar da notificação, para comprovar, perante o Tribunal, nos termos do art. 214, inciso III, alínea "a", do RI/TCU, o recolhimento da referida quantia ao Tesouro Nacional, atualizada monetariamente desde a data do presente acórdão até a do efetivo recolhimento, se for paga após o vencimento, na forma da legislação em vigor;
9.5. autorizar, desde logo, nos termos do art. 28, inciso II, da Lei 8.443/92, a cobrança judicial das dívidas caso não atendida as notificações; 
9.6. remeter cópia deste acórdão à Procuradoria da República no Estado da Bahia com fundamento no art. 16, § 3º, da Lei 8.443/1992, para o ajuizamento das ações que considere cabíveis; e
9.7. dar ciência desta deliberação aos responsáveis.

Tomada de contas especial instaurada pela Superintendência Estadual da Fundação Nacional de Saúde (Funasa) no Estado da Bahiaem razão da inexecução parcial do objeto do Convênio, tendo por objeto a execução de melhorias sanitárias domiciliares no município

Primeira Câmara

Município de São Gonçalo dos Campos/BA.

3. Responsáveis: José Carlos de Lacerda (CPF XXX.704.925-XX) - falecido e Cooperconslimp - Cooperativa em Construção Civil e Serviços de Limpeza em Geral (CNPJ 04.851.587/0001-01).

13.1. Ministros presentes: Benjamin Zymler (na Presidência) e Jorge Oliveira.
13.2. Ministros-Substitutos convocados: Augusto Sherman Cavalcanti (Relator) e Weder de Oliveira.

AUGUSTO SHERMAN

A Secex-TCE elaborou a instrução de mérito à peça 77, transcrita a seguir, a qual recebeu a aprovação dos dirigentes daquela unidade técnica.
"INTRODUÇÃO 
1.	Trata-se de Tomada de Contas Especial instaurada pela Superintendência Estadual da Fundação Nacional de Saúde - Funasa, no Estado da Bahia, em razão da execução parcial do objeto do Convênio n. 1285/2004 (Siafi 525488) , celebrado em 24/12/2004, com o Município de São Gonçalo dos Campos/BA, (peça 1, p. 55-73) . 
2.	A referida avença teve por objeto a 'Execução de Melhorias Sanitárias Domiciliares', conforme Plano de Trabalho, (peça 1, p. 8-16) . 
3. 	Sua vigência ficou estabelecida para o período de 24/12/2004 a 12/6/2008, (peça 1, p. 175) .
4.	Na instrução presente na peça 6 foi realizada a seguinte análise:
4.	 Os recursos previstos para a implementação do objeto pactuado foram orçados no valor total de R$ 175.101,75, sendo R$ 15.111,28 como contrapartida do Convenente, e R$ 159.990,47, à conta da concedente, (peça 1, 65) . A Fundação Nacional de Saúde liberou os recursos federais mediante as Ordens Bancárias n. 2005OB909279, emitida em 19/12/2005, no valor de R$ 63.996,47; n. 2006OB901738, emitida em 23/2/2006, no valor de R$ 63.996,00; e n. 2006OB913431, emitida em 13/12/2006, no valor de R$ 31.998,00, (peça 1, p. 220) . Não consta dos autos o extrato bancário.    
5. 	 A instauração desta Tomada de Contas Especial foi motivada pela determinação do Tribunal de Contas da União, contida no Acórdão 1814/2014-TCU-Segunda Câmara, emitido em 6/5/2014, ao apreciar o TC Processo 031.229/2010-7, referente à Prestação de Contas da Funasa, relativa ao exercício de 2009. Conforme o item 1.9 do referido Acórdão, o TCU determinou à Coordenação-Geral de Convênios da Funasa: 'adote providências para a conclusão, no prazo de 180 (cento e oitenta) dias, da análise dos convênios pendentes (com valores 'a aprovar' e 'a comprovar') cuja vigência findou até o ano de 2009, com a respectiva regularização do registro no Siafi, sob pena de aplicação de multa', (peça 1, p. 217) . 
6.	 A Funasa realizou visita técnica na obra conveniada, no dia 17/4/2008, (peça 1, p. 119) . O Relatório de Visita Técnica Final, datado de 16/5/2008, informa que a execução física do objeto pactuado foi correspondente à 70,99% com as quantidades e valores dos serviços executados discriminados na Planilha de Cálculo, (peça 1, p. 119-123) .
7.	 O Parecer Técnico Final, de 17/5/2008, conclui pela aprovação de 70,99% da Prestação de Contas apresentada, e não aprovação de 29,01%, (peça 1, p. 125-127) . 
8.	 Ressalte-se que o signatário do Convênio, em 24/12/2004, foi o Sr. Antônio Dessa Cardozo, (peça 1, p. 73) , então Prefeito Municipal em final de mandato, (até 31/12/2004) . Deste modo, verifica-se que o seu sucessor, o Sr. José Carlos de Lacerda, eleito para exercer o mandato no período de 1/1/2005 até 31/12/2008, (peça 1, p. 218) foi aquele que efetivamente recebeu e movimentou os recursos em comento.    
9.	 A Funasa ao reanalisar a Prestação de Contas Final do Convênio n. 1285/2004, emitiu o Parecer Financeiro n. 120/2015, de 13/8/2015, manifestando-se pela não aprovação da mesma, com a impugnação do valor de R$ 46.413,23 correspondente aos 29,01%, de não execução do objeto pactuado, aplicados ao montante de recursos federais originariamente repassados pelo Concedente, ou seja, R$ 159.990,47, (peça 1. p. 159-163) .
10.	 Da análise dos autos verifica-se que o ex-prefeito responsabilizado, Sr. José Carlos de Lacerda, foi notificado, conforme consta da peça 1, p. 137-141; 165-169; 195-197, bem como, a empresa executora dos serviços, a Cooperconslimp - Cooperativa em Construção Civil e Serviços de Limpeza, à peça 1, p. 171-175; 191-193. Os agentes responsáveis mantiveram-se silentes, e não recolheram o montante devido.
11.  O Tomador das Contas emitiu o Relatório de Tomada de Contas Especial, (peça 1, p. 199-207) , datado de 26/11/2015, onde os fatos estão circunstanciados. O Prefeito Municipal de São Gonçalo dos Campos/BA na gestão 2005-2008 (peça 1, p. 218) , Sr. José Carlos de Lacerda, e a empresa construtora da obra, Cooperconslimp - Cooperativa em Construção Civil e Serviços de Limpeza, (peça 1, p. 224) , foram responsabilizados, solidariamente, em razão de inexecução parcial da meta física, no âmbito do Convênio Funasa 1285/2004 (Siafi 525488) , restando sem execução 29,01% do objeto pactuado. 
12. O valor do débito imputado, correspondente ao percentual de 29,01% aplicado aos recursos federais repassados, resulta no valor histórico de R$ 46.413,23, que deverá ser corrigido a partir das datas das transferências mais recentes realizadas ao Convenente, no âmbito do Convênio Funasa 1285/2004 (Siafi n. 525488) , (peça 1, p. 220) . 
13. A Controladoria-Geral da União - CGU emitiu relatório de auditoria e certificou a irregularidade das contas, em 3/2/2016, (peça 1, p. 230-234) .
14. O Ministro de Estado da Saúde manifestou, em 17/3/2016, pronunciamento expresso encaminhando este processo de Tomada de Contas Especial ao Tribunal de Contas da União, (peça 1, p. 236) .
5.	Em consequência, naquela instrução foi obtida a seguinte conclusão:
15.	 A partir dos elementos constantes dos autos, foi possível verificar que os recursos repassados ao Município de São Gonçalo dos Campos/BA, mediante o Convênio n. 1285/2004, (Siafi n. 525488) , celebrado em 24/12/2004, com a Fundação Nacional de Saúde, objetivando a 'Execução de Melhorias Sanitárias Domiciliares', foram integralmente gastos na gestão do Sr. José Carlos de Lacerda, ex-prefeito daquele Município, (gestão 2005-2008) , cabendo ao mesmo a comprovação da boa e regular aplicação dos referidos valores. 
16.	 A executora dos serviços conveniados, a Cooperconslimp - Cooperativa em Construção Civil e Serviços de Limpeza foi responsabilizada, solidariamente, nos autos.
17.	 Desse modo, aqueles responsáveis devem ser citados, solidariamente, para que apresentem alegações de defesa quanto à não comprovação da boa e regular aplicação (inexecução parcial do objeto pactuado) dos recursos repassados, no âmbito do Convênio Funasa n. 1285/2004, (Siafi n. 525488) .
18.	 Cabe informar aos responsáveis que a demonstração da correta aplicação dos recursos, perante este Tribunal, deve ocorrer por meio da apresentação de documentos que comprovem a execução do objeto do convênio.  
6. Diante do exposto, naquela instrução foi proposto:
a) realizar a citação do Sr. José Carlos de Lacerda, (CPF XXX.704.925-XX) , ex-prefeito do Município de São Gonçalo dos Campos/BA, (gestão 2005-2008) , e da Cooperconslimp - Cooperativa em Construção Civil e Serviços de Limpeza  (CNPJ 04.851.587/0001-01) , com fundamento nos arts. 10, § 1º, e 12, incisos I e II, da Lei 8.443/1992 c/c o art. 202, incisos I e II, do RI/TCU, para que, no prazo de quinze dias, apresentem alegações de defesa e/ou recolham, solidariamente, aos cofres da Fundação Nacional de Saúde, a quantia abaixo indicada, atualizada monetariamente a partir da respectiva data até o efetivo recolhimento, abatendo-se, na oportunidade, a quantia eventualmente ressarcida, na forma da legislação em vigor. O fato decorre da inexecução parcial do objeto pactuado, restando 29,01% sem execução, conforme constado no Relatório e Parecer Técnico emitidos pela Funasa em decorrência da visita realizada, em 17/4/2008, nas obras de construção de 'Melhorias Sanitárias Domiciliares', que foram objeto do Convênio 1285/2004, (Siafi 525488) , celebrado em 24/12/2004, entre a Fundação Nacional de Saúde) e o Município de São Gonçalo dos Campos/BA. 
Quantificação do débito:
	VALOR ORIGINAL (R$) 
	DATA DA OCORRÊNCIA

	31.998,00 (D) 
	13/12/2006

	14.415,23 (D) 
	23/2/2006

b) encaminhar, anexo ao ofício de citação, cópias do Relatório de Visita Técnica e Parecer Técnico, datados em 16 e 17/5/2005, respectivamente, (peça 1, p. 119-127) , bem como, do Relatório do Tomador de Contas, emitido em 26/11/2015, (peça 1, p. 199-207) .
7.	Dando andamento às citações, verifica-se na peça 17, que:                               
A SECEX/BA, encaminhou o Ofício citação para os responsáveis e essas correspondências foram encaminhadas para os endereços constantes da Base de Dados de CPF da Receita Federal, como demonstrado logo abaixo: 
0649/2017-TCU/SECEX/BA, datado de 8/3/2017. Peça 11.
Encaminhado para o Sr. José Carlos de Lacerda, (CPF: XXX.704.925-XX) .
Enviado para a Praça Aníbal Pedreira, 01, casa. Centro. CEP 44.330-000. São Gonçalo dos Campos/BA. Cujo AR foi devolvido em 21/03/2017, com a informação de 'falecido', peça 13.
0648/2017-TCU/SECEX/BA, datado de 8/3/2017. Peça 12.
Encaminhado para o Sr. Antônio Alves Marinho, Presidente da Cooperativa em Construção Civil e Serviço de Limpeza em Geral, (CNPJ 04.851.587/0001-01) .
Enviado para a Rua Santa Rita, 360. Povoado do Pinheiro.
CEP 44.320-000. Conceição da Feira/BA. Cujo AR foi devolvido em 17/03/2017.
Compulsando os autos, verificamos o seguinte:
Com relação ao Sr. José Carlos de Lacerda:
Segundo informações obtidas pelo espelho da Base de Dados da Receita Federal a peça 10, corroborada pelo sitio na internet do Jornal Tribuna da Bahia,  (http://www.tribunadabahia.com.br/2015/11/15/morre-ex-prefeito-de-sao-goncalo-carlinhos-lacerda) , peça 16, o Sr. José Carlos de Lacerda, falecera em 2015, deixando como viúva a Sra. Vera Lacerda e dois filhos. Assim, para que possamos atestar a morte do referido responsável, necessitamos da Certidão de Óbito que é o documento hábil para comprovar morte das pessoas físicas, documento este, ausente dos autos.
Com relação a Cooperativa em Construção Civil e Serviço de Limpeza em Geral (CNPJ 04.851.587/0001-01) :
O AR do Ofício 0648/2017-TCU/SECEX/BA, datado de 8/3/2017, peça 12, enviado para o endereço Sede da Cooperativa, (Rua Santa Rita, 360. Povoado do Pinheiro. CEP 44.320-000. Conceição da Feira/BA) , foi devolvido em 17/03/2017, sendo necessária a obtenção do endereço atualizado da mesma para envio de comunicações desta corte de contas;
Dessa forma, proponho o seguinte:
1 - Que sejam encaminhadas diligencias aos seguintes Cartórios:
Cartório de Registro Civil Com Funções Notariais - Afligidos da Cidade de São Gonçalo dos Campos/BA. (Rua Capitão Antônio Carlos, 02. Sala 24. Centro. São Gonçalo dos Campos/BA. CEP 44.330-000, A/C PEDRO RAMIRO PUGEN MACHADO) 
Cartório de Registro Civil Com Funções Notariais - SERGI da Cidade de São Gonçalo dos Campos/BA. (Avenida Aníbal Pedreira, 06. Centro. São Gonçalo dos Campos/BA. CEP 44.330-000) ;
Cartório Distribuidor de Processos do TJ/BA - SECOMGE - PROTOCOLO, (verificar o endereço para expedição da diligência nestes telefones, pois não consta no sitio do TJ/BA: Chefia: 3372-5609 - Apoio: 3372-5604 / 2632) .
Para que encaminhem a este Tribunal, a Certidão de Óbito do Sr. José Carlos de Lacerda (CPF XXX.704.925-XX) , informando ainda nessa mesma assentada, se existe Processo de Inventário, e em caso positivo, a completa qualificação do inventariante do espólio, se já existe registro da partilha de bens, a cópia da sentença e por fim, a qualificação completa dos herdeiros sucessores;
2 - Seja realizada diligência a COELBA, para que encaminhe a esta Corte de Contas o endereço, atualizado, constante dos seus Bancos de Dados da Cooperativa em Construção Civil e Serviço de Limpeza em Geral (CNPJ 04.851.587/0001-01) ;
3 - Seja encaminhada diligencia a JUCEB, para que encaminhe a esta Corte de Contas, informações constantes dos seus registros sobre a Cooperativa em Construção Civil e Serviço de Limpeza em Geral (CNPJ 04.851.587/0001-01) ;
4 -  Que sejam encaminhadas diligências as seguintes pessoas que pertencem ao Quadro societário da Cooperativa em Construção Civil e Serviço de Limpeza em Geral (CNPJ 04.851.587/0001-01) , peça 9:
1 - CPF - XXX.410.045-XX, nome: ELIANA VELOSO DA SILVA - DIRETORA;
2 - CPF XXX.061.805-XX, nome: BENICIA GOMES BRANDAO;
3 - CPF XXX.741.265-XX, nome: ANTONIO ALVES MARINHO - PRESIDENTE;
4 - CPF XXX.537.905-XX, nome: ANTONIO JOSE COSTA GUEDES - DIRETOR
Para que encaminhem a esta Corte de Contas todas as informações possíveis, e o endereço, atualizado, da Cooperativa em Construção Civil e Serviço de Limpeza em Geral (CNPJ 04.851.587/0001-01) .
8.	Em resposta, o Cartório dos Feitos Cíveis e Comerciais da Comarca de São Gonçalo dos Campos prestou informações, por intermédio do oficio 135/2017, (peça 27) , constatando a existência de processo de inventário dos bens deixados pelo Sr. José Carlos de Lacerda, (CPF  XXX.704.925-XX) , o qual foi requerido pela Sra. Vera Lúcia Ribeiro de Lacerda, viúva do 'de cujos', a qual pretende exercer a função de inventariante e tombado aos 19.05.2017, sob o número 8000125-86.2017.805.0237, o qual encontra-se concluso, aguardando despacho inicial da M.M. Juíza de Direito-1ª Substituta desta Comarca. Esclareceu ainda, quanto a qualificação dos herdeiros sucessores, nada consta dos autos exceto os dados da requerente.
9.	Verifica-se adicionalmente, (peça 36, p.1) , que a COELBA - Companhia de Eletricidade do Estado da Bahia, com sede na Av. Edgard Santos, n°. 300, Narandiba, Salvador-BA, inscrita no Cadastro Nacional de Pessoa Jurídica do Ministério da Fazenda sob n°. 15.139.629/0001-94, em resposta à solicitação do ofício em epígrafe, vem informar que, após buscas nos seus, não foram encontrados registros em nome de Construção Civil e Serviços de Limpeza em Geral, CNPJ 04.851.587/0001- 01.
10.	Já nas peças 39 e 43 foi apresentado estatuto da Cooperativa em Construção Civil e Serviços de Limpeza em Geral - Cooperconslimp, aprovado pela assembleia geral de constituição, realizada no dia 1º de novembro de 2001
11.	Conforme se verifica na peça 75, foram realizadas as seguintes comunicações aos responsáveis no processo:
	 TC Processo 009.400/2016-8

	INSTRUÇÃO - peça 6 (citação) 

	Responsável
	Ofício/Edital
	Natureza
	Ar/Dou
	Pesq.End.

	José Carlos de Lacerda 
 (CPF XXX.704.925-XX) 
*Certidão de Óbito - peça 27, p. 7
	OF 0649/2017 - peça 11
	Citação
	peça 13 - 'Falecido'
	peça 10

		OF 2186/2017 - peça 47 
 (na pessoa de Vera Lúcia Ribeiro de Lacerda, inventariante do espólio do responsável, conforme peça 27) . *Procuração da Sra. Vera Lúcia R. de Lacerda - peça 51
	Citação
	peça 49 - 18/8/2017
	
	Cooperconslimp - Cooperativa em Construção Civil e Serviços de Limpeza em Geral 
 (CNPJ 04.851.587/0001-01) 
	OF 0648/2017 - peça 12
	Citação
	peça 14 - 'Outros'
	peça 9

		ED 0032/2017 - peça 46
	Citação
	peça 48 - DOU em 11/8/2017
	
12.	Verificou-se nos autos que foram enviados diversos ofícios de diligências (Instrução à peça 17) , conforme quadro abaixo. 
	INSTRUÇÃO - peça 17 (diligências) 

	Responsável
	Ofício/Edital
	Natureza
	Ar/Dou
	Resposta

	COELBA
	OF 1477/2017 - peça 20
	Diligência
	AR à peça 32
	Informou que, após buscas em seus cadastros, não foram encontrados registros em nome da Cooperativa responsável (peça 36) .

	JUCEB
	OF 1478/2017 - peça 21
	Diligência
	AR à peça 28
	Foi enviado documento (peça 39) 

		OF 1806/2017 - peça 38
	Diligência
	AR à peça 41
	Foi enviado documento
 (peça 43) 

	Eliana Veloso da Silva 
 (CPF: XXX.410.045-XX) 
	OF 1481/2017 - peça 24
	Diligência
	AR à peça 33
	Não foi respondido

		OF 1805/2017 - peça 37
	Diligência
	AR à peça 42
	Não foi respondido

		OF 2588/2017 - peça 61
	Diligência
	AR à peça 64, que retornou como 'outros'
	Sem ciência

		OF 3033/2017 - peça 68
	Diligência
	AR à peça 69
	Não foi respondido

		OF 0344/2019 - peça 70
	Diligência
	AR à peça 73
	Não foi respondido

		OF 0345/2019 - peça 71
	Diligência
	AR à peça 72
	Não foi respondido

	Antônio Alves Marinho 
 (CPF: XXX.741.265-XX) 
	OF 1482/2017 - peça 25
	Diligência
	AR às peças 40 e 45, que foi devolvido como 'não procurado'
	Sem ciência

		OF 2589/2017 - peça 62
	Diligência
	AR à peça 65
	Não foi respondido

		OF 2085/2017 - peça 44
	Diligência
	AR à peça 50
	Respondido informando que o Sr. Antônio Alves Marinho estava desligado e afastado da Cooperativa em questão (peça 67) 

	Antônio Jose Costa Guedes
 (CPF: XXX.537.905-XX) 
	OF 1483/2017 - peça 26
	Diligência
	AR à peça 35, que foi devolvido como 'não existe 	o número'
	Sem ciência

	Benicia Gomes Brandao 
 (CPF XXX.061.805-XX) 
	Não foi localizado o encaminhamento de nenhum ofício de diligência.

	Cartório do Registro Civil com Funções Notariais de São Gonçalo dos Campos/BA
	OF 1479/2017 - peça 22
	Diligência
	AR à peça 34
	Resposta às peças 27 e 31

	Tribunal de Justiça do Estado da Bahia
	OF 1480/2017 - peça 23
	Diligência
	AR à peça 29
	Resposta à peça 30

13.	Conforme disposto no quadro dos encaminhamentos das diligências, na Instrução à peça 17, referentes ao Sr. José Carlos de Lacerda foram atendidas. No entanto, referente a Cooperativa em Construção Civil e Serviços de Limpeza em Geral, nem todas as diligências obtiveram êxito.  
14.	Apesar do insucesso de algumas diligências apontadas na Instrução à peça 17, foram concluídas com validade as citações dos respectivos responsáveis: 
	a) Sr. José Carlos de Lacerda, (CPF XXX.704.925-XX) , na pessoa de Vera Lúcia Ribeiro de Lacerda, inventariante do espólio do responsável, conforme peça 27. (OF 2186/2017, peça 47; AR com ciência em 18/8/2017, peça 49) .
	b) Cooperativa em Construção Civil e Serviços de Limpeza em Geral, (CNPJ 04.851.587/0001-01) , por intermédio do Edital 0032/2017, (peça 46) , publicado no DOU em 11/8/2017, (peça 49) .
EXAME TÉCNICO
15.	A Sra. Vera Lúcia Ribeiro de Lacerda, inventariante do espólio do Sr. José Carlos de Lacerda,  (CPF XXX.704.925-XX) , apresentou seus argumentos de defesa por intermédio dos documentos presentes na peça 59, a seguir analisados (itens 23 a 36 desta instrução) .
16.	Já a Cooperativa em Construção Civil e Serviços de Limpeza em Geral (CNPJ 04.851.587/0001-01) , citada por intermédio do Edital 0032/2017, (peça 46) , publicado no Diário Oficial da União em 11/8/2017, (peça 49) , não apresentou seus argumentos de defesa nem realizou o pagamento do debito, mantendo-se revel.
17.	Nos termos do art. 12, § 3º, da Lei 8.443/1992, ao não responder à citação expedida por esta Corte de Contas, o responsável torna-se revel, para todos os efeitos, dando-se prosseguimento ao processo. 
18.	A despeito da aplicação da revelia, devem ser considerados, no entanto, os elementos já constantes dos autos, os quais podem, inclusive, levar a um juízo favorável ao responsável revel. 
19.	Deve-se observar que nos processos do TCU a revelia não implica a presunção de que sejam verdadeiras todas as imputações levantadas contra os responsáveis, diferentemente do que ocorre no processo civil, em que o não comparecimento do réu nos autos leva à presunção da verdade dos fatos narrados pelo autor. 
20.	Assim, independentemente da revelia, a avaliação da responsabilidade do agente nos processos desta Corte não prescinde dos elementos existentes nos autos ou para ele carreados, uma vez que são regidos pelo princípio da verdade material (Acórdão 163/2015-TCU-Segunda Câmara, rel.  ANDRÉ DE CARVALHO; 2.685/2015-TCU-2ª Câmara, rel. RAIMUNDO CARREIRO; 2.801/2015-TCU-1ª Câmara, rel. WALTON ALENCAR RODRIGUES; 4.340/2015-TCU-1ª   Câmara, rel. WEDER DE OLIVEIRA e 5.537/2015-TCU-1ª Câmara, rel. WEDER DE OLIVEIRA) .
21.	Entretanto, a irregularidade imputada ao responsável, (impugnação do valor de R$ 46.413,23 correspondente aos 29,01%, de não execução do objeto pactuado, aplicados ao montante de recursos federais originariamente repassados pelo Concedente, ou seja, R$ 159.990,47, (peça 1. p. 159-163) , está claramente demonstrada nos autos, conforme se verifica na instrução presente na peça 1. Conforme se verifica na peça 1, p. 203, item 10.3. A Construtora Cooperconslimp foi notificada na fase interna desta TCE, porém não apresentou alegações de defesa. Assim, analisando os elementos presentes no processo, não foi possível alterar o entendimento esposado na instrução presente na peça 6, não havendo novos elementos nesta fase processual que possam ser aproveitados na defesa do responsável.
22.	Desta forma, passamos a seguir a analisar os documentos de defesa apresentados pela Sra. Vera Lúcia Ribeiro de Lacerda, inventariante do espólio do Sr. José Carlos de Lacerda  (CPF XXX.704.925-XX) , presentes na peça 59.
Argumentos de defesa apresentados pela Sra. Vera Lúcia Ribeiro de Lacerda, inventariante do espólio do sr. José Carlos de Lacerda.
23.	Argumento: Solicita a impugnação de todas as responsabilidades decorrentes da gestão pública do seu ex esposo, falecido na data de 14/11/2015. Alega que nunca teve qualquer participação na gestão do falecido marido, sendo que ela é idosa e sempre viveu como dona de casa. Segundo ela, não existe inventário ou bens deixados pelo mesmo. 
24.	Análise: a recorrente não está sendo responsabilizada nos autos. Como o seu marido faleceu, ela está sendo citada pelo fato de representar o espólio dele. A assertiva de que não foram deixados bens pelo marido não é compatível com o conteúdo do item 8 desta instrução - 'o Cartório dos Feitos Cíveis e Comerciais da Comarca de São Gonçalo dos Campos prestou informações, por intermédio do oficio 135/2017, (peça 27) , constatando a existência de processo de inventário dos bens deixados pelo Sr. José Carlos de Lacerda (CPF  XXX.704.925-XX) , o qual foi requerido pela Sra. Vera Lúcia Ribeiro de Lacerda, viúva do 'de cujos', a qual pretende exercer a função de inventariante'. Adicionalmente, a inexistência de bens a partilhar não é fator impeditivo para o julgamento das contas de responsável falecido e para a condenação em débito do seu espólio ou dos seus sucessores, uma vez que tal circunstância constitui matéria de defesa no âmbito do processo de execução judicial.
25.	Argumento: Independente do grau de responsabilidade que poderá recair sobre esse processo, requer a nulidade dessa ação, entendendo que os documentos apresentados nos autos são frágeis, não podendo ser vistos como base probatória para uma execução parcial.
26.	Análise: A recorrente alega que os documentos são frágeis, mas não apresenta quaisquer comprovações nem especifica quais documentos seriam esses.
27.	  Argumento: A jurisprudência do Tribunal é pacífica no sentido de que a existência física do objeto pactuado, (conforme Acórdão 841/2007-TCU-Segunda Câmara, Acórdão 297/2008-TCU-Segunda Câmara e Acórdão 5725/2011-TCU-Primeira Câmara) , por si só, não constitui elemento capaz de comprovar a regular aplicação dos recursos conveniados, sendo necessário que os documentos comprobatórios das despesas possuam nexo com o elemento inspecionado, o que não ocorreu no caso.
28.	Análise: A recorrente se equivoca, já que apresenta argumentos contraditórios aos seus próprios interesses ao alegar que os documentos comprobatórios não possuiriam nexo com o elemento inspecionado.
29.	Argumento: Os documentos apresentados pelo 'fundo FUNASA', especialmente o recebido como peça Citatória Parecer Relatório de Visita Técnica Final, não contém assinatura do engenheiro responsável, sendo que só o Auxiliar de Saneamento assinou o tal parecer; o documento e os demais possuem um rabisco questionável, necessitando de perícia, se for preciso.
30.	Análise: Não há legislação exigindo que somente o engenheiro responsável possa assinar tal Parecer. Para invalidar tal Parecer seria necessário que a recorrente provasse que quem o assinou não estava legalmente habilitado para fazê-lo, ou seja não era engenheiro com registro ativo no CREA. Entretanto, não provou que quem assinou o Parecer (o Auxiliar de Saneamento) não tinha tal formação e tal registro. Além disso, consta nos autos na peça 1, p. 125 Parecer Técnico Final, de 17 de maio de 2008, assinado pelo Engenheiro César Augusto Gomes dos Santos confirmando que o objeto pactuado no convênio foi atingido em apenas 70,99%. Adicionalmente, a jurisprudência deste Tribunal, (Acórdão 554/2018-TCU-Segunda Câmara Recurso de Reconsideração, Relator Ministro Aroldo Cedraz) é no sentido de que 'os relatórios de fiscalização de concedente de transferências voluntárias, enquanto não houver decisão administrativa ou judicial em sentido contrário, produzem os efeitos para os quais foram constituídos, pois são atos administrativos, e como tais, observados os requisitos de constituição e validade (competência, forma, finalidade, motivo e objeto) , gozam de seus atributos (imperatividade, autoexecutoriedade e presunção de legalidade e legitimidade) '.
31.	Argumento: Destaca que a empresa contratada, Coorpercolimp (Cooperativa em Construção Civil e Serviços de Limpeza) , tem responsabilidade direta sobre os serviços contratados, sendo ela a precursora na demanda e tendo toda oportunidade de se manifestar por qualquer ato de irregularidade vista no decorrer da execução e do serviço. Diferente da recorrente, que não teve qualquer participação nessa empreitada, porém não tem conhecimento técnico, profissional nem administrativo. 
32.	Análise: A empresa contratada está sendo responsabilizada solidariamente com o marido da recorrente. Ante o falecimento deste, o encargo pelo ressarcimento ao erário deve ser suportado pelo espólio do de cujus, caso ainda não tenha havido a partilha dos bens, ou, caso contrário, pelos seus herdeiros, até o limite do patrimônio transferido.
33.	Reiteramos que a recorrente não tem responsabilidade pelas irregularidades apuradas neste processo, respondendo apenas pelos valores transferidos na condição de herdeira, até o limite do valor recebido na herança.
34.	  Argumento: Finalizando, solicita a esse Tribunal que:
	a) sejam deferidos os requerimentos preliminares, com a nulidade absoluta da ação, isentando a recorrente de qualquer responsabilidade nessa ação; 
	b) sejam reconhecidos como inválidos, o relatório de visita técnica e o parecer técnico final apresentados pela FUNASA. 
	c) seja responsabilizada a empresa contratada pela não execução da obra. 
	d) seja extinto esse processo sem resolução de mérito. 
35.	  Análise: Ante a ausência da razoabilidade dos argumentos apesentados, tais solicitações não podem prosperar, uma vez que a recorrente não conseguiu comprovar a regularidade na aplicação dos recursos.
36.	No que diz respeito à prescrição da pretensão punitiva, nos termos do Acórdão 1.441/2016-Plenário, que uniformizou a jurisprudência do TCU acerca da questão, prevaleceu o entendimento de que se aplica o prazo geral de prescrição indicado no art. 205 do Código Civil, que é de 10 anos, contado da data de ocorrência da irregularidade sancionada, nos termos do art. 189 do Código Civil, sendo este prazo interrompido pelo ato que ordenar a citação, a audiência ou a oitiva do responsável. No caso em exame, não ocorreu a prescrição, por ter decorrido menos de 10 anos do término da vigência do convênio, 12/6/2008 (peça 1, p. 175) , até a data de autorização da citação do responsável por parte deste Tribunal, (7/3/2017 - peça 8) .
CONCLUSÃO
37.	O exame das ocorrências descritas na seção 'Exame Técnico' permitiu, na forma dos arts. 10, § 1º, e 12, incisos I e II, da Lei 8.443/1992 c/c o art. 202, incisos I e II, do RI/TCU, definir a responsabilidade da empresa Cooperconslimp - Cooperativa em Construção Civil e Serviços de Limpeza em Geral (CNPJ 04.851.587/0001-01) , e do Sr. José Carlos de Lacerda (CPF XXX.704.925-XX) , e apurar adequadamente o débito a eles atribuído. Propõe-se, por conseguinte o julgamento de suas contas pela irregularidade bem como que os mesmos sejam condenados em débito e que seja aplicada a multa prevista no art. 57 da Lei 8.443/1992 c/c o art. 267 do Regimento Interno do TCU à Cooperconslimp - Cooperativa em Construção Civil e Serviços de Limpeza em Geral (CNPJ 04.851.587/0001-01) . Quanto ao Sr. José Carlos de Lacerda (CPF XXX.704.925-XX) , não é cabível a aplicação de multa, devido ao fato de que ele faleceu antes do julgamento do processo por esse Tribunal.
PROPOSTA DE ENCAMINHAMENTO 
38.	Diante do exposto, encaminhamos os autos à consideração superior, propondo ao Tribunal:
	a) considerar, para todos os efeitos, revel, a Cooperconslimp - Cooperativa em Construção Civil e Serviços de Limpeza em Geral (CNPJ 04.851.587/0001-01) , dando-se prosseguimento ao processo, conforme preceitua o art. 12, § 3º, da Lei 8.443/1992 c/c o art. 202, § 8º, do RI/TCU;
	b) rejeitar as alegações de defesa do espólio do Sr. José Carlos de Lacerda (CPF XXX.704.925-XX) , representado pela Sra. Vera Lúcia Ribeiro de Lacerda.
	c) julgar irregulares as contas da Cooperconslimp - Cooperativa em Construção Civil e Serviços de Limpeza em Geral (CNPJ 04.851.587/0001-01) , e do Sr. José Carlos de Lacerda (CPF XXX.704.925-XX) , com fundamento nos arts. 1º, inciso I, 16, inciso III, alínea 'c', 19, parágrafo único, e 23, inciso III, da Lei 8.443/1992 c/c com os arts. 1º, inciso I, 209, inciso II, 210 e 214, inciso III, do RI/TCU, condenando  a Cooperconslimp - Cooperativa em Construção Civil e Serviços de Limpeza em Geral (CNPJ 04.851.587/0001-01) , e a viúva do Sr. José Carlos de Lacerda (CPF XXX.704.925-XX) ,  herdeira dele, até o limite do montante transferido a título de herança, em solidariedade, ao pagamento das importâncias a seguir especificadas e fixando-lhes o prazo de 15 (quinze) dias para que comprovem perante este Tribunal, em respeito ao art. 214, inciso III, alínea 'a', do RI/TCU, o recolhimento da dívida aos cofres do Tesouro Nacional, atualizada monetariamente e acrescida de juros de mora calculados a partir das datas indicadas até a data do efetivo recolhimento:

Quantificação do débito:
	VALOR ORIGINAL (R$) 
	DATA DA OCORRÊNCIA

	31.998,00 (D) 
	13/12/2006

	14.415,23 (D) 
	23/2/2006

	d) aplicar, com fundamento no art. 58 da Lei 8.443/1992 c/c o art. 268 do RI/TCU, multa à Cooperconslimp - Cooperativa em Construção Civil e Serviços de Limpeza em Geral (CNPJ 04.851.587/0001-01) , fixando o prazo de 15 dias, a partir da notificação, para que, nos termos do art. 214, inciso III, alínea 'a', do RI/TCU, comprove perante este Tribunal o recolhimento aos cofres do Tesouro Nacional do valor atualizado monetariamente desde a data do acórdão até a data do efetivo recolhimento, se for pago após o vencimento, na forma da legislação em vigor; 
	e) autorizar, desde logo, a cobrança judicial das dívidas nos termos do art. 28, inciso II, da Lei 8.443/1992 c/c o art. 219, inciso II, do RI/TCU, caso não atendida a notificação;
	f) autorizar também, desde logo, se requerido, com fundamento no art. 28, inciso I, da Lei 8.443, de 1992 c/c o art. 217, §§ 1º e 2º do Regimento Interno, o parcelamento das dívidas em até 36 parcelas, incidindo sobre cada parcela, corrigida monetariamente, os correspondentes acréscimos legais, fixando-lhe o prazo de quinze dias, a contar do recebimento da notificação, para comprovarem perante o Tribunal o recolhimento da primeira parcela, e de trinta dias, a contar da parcela anterior, para comprovar os recolhimentos das demais parcelas, devendo incidir sobre cada valor mensal, atualizado monetariamente, os juros de mora devidos, no caso do débito, na forma prevista na legislação em vigor, alertando o responsável de que a falta de comprovação do recolhimento de qualquer parcela importará o vencimento antecipado do saldo devedor, nos termos do § 2º do art. 217 do Regimento Interno deste Tribunal; e
	g) encaminhar cópia da deliberação, bem como do relatório e do voto que a fundamentarem, ao Procurador-Chefe da Procuradoria da República no Estado da Bahia, nos termos do § 3º do art. 16 da Lei 8.443/1992 c/c o § 7º do art. 209 do RI/TCU, para adoção das medidas que entender cabíveis
	h) enviar cópia do Acórdão que vier a ser proferido à Secretaria Federal de Controle Interno, à Fundação Nacional de Saúde - Funasa, no Estado da Bahia, e aos responsáveis, para ciência, informando que a presente deliberação, acompanhada do Relatório e do Voto que a fundamenta, está disponível para a consulta no endereço www.tcu.gov.br/acordaos, além de esclarecer que, caso requerido, o TCU poderá fornecer sem custos as correspondentes cópias, de forma impressa."
2.	O MP/TCU, representado pelo Procurador Rodrigo Medeiros de Lima, manifesta-se, em parecer à peça 80, de acordo com a proposta da unidade técnica, propondo ajuste no fundamento legal da multa alvitrada.
	É o relatório.

João Nere Castro Oliveira (OAB/BA 22.997) e outros, representando José Carlos de Lacerda.

Procurador Rodrigo Medeiros de Lima.

Tomada de contas especial. Convênio. Inexecução parcial do objeto. Citação. Revelia de um dos citados. Rejeição das alegações de defesa apresentadas pela representante do outro responsável. Contas irregulares. Débito. Multa.

TOMADA DE CONTAS ESPECIAL (TCE)

Trata-se de tomada de contas especial instaurada pela Superintendência Estadual da Fundação Nacional de Saúde (Funasa) no Estado da Bahia em desfavor de José Carlos de Lacerda, ex-prefeito de São Gonçalo dos Campos/BA, em razão da inexecução parcial do objeto do Convênio 1285/2004 (Siafi 525488) , tendo por objeto a execução de melhorias sanitárias domiciliares no município.
2.	O convênio foi firmado no valor total de R$ 175.101,75, sendo R$ 159.990,47 à conta da concedente e R$ 15.111,28 a título de contrapartida do convenente. Sua vigência ocorreu no período de 24/12/2004 a 12/6/2008.
3.	A Funasa realizou visita técnica na obra objeto do convênio, tendo constatado a execução física correspondente à 70,99%, conforme o Relatório de Visita Técnica Final (peça 1, p. 119) . Ante o insucesso na tentativa de regularização da situação na fase interna, a Funasa instaurou a presente tomada de contas especial, imputando ao responsável débito no valor de R$ 46.413,23.
4.	Na instrução inicial realizada pela então Secex/BA (peça 6) , foi apurada a solidariedade no débito por parte da empresa Cooperconslimp - Cooperativa em Construção Civil e Serviços de Limpeza, contratada para execução da obra. Assim, foi inicialmente promovida à citação solidária do ex-prefeito e da empresa.
5.	Ante o insucesso das tentativas de citação, a Secex/BA constatou, conforme a instrução à peça 17, o falecimento de José Carlos de Lacerda em 2015. Dessa forma, e também em razão da devolução do ofício de citação da empresa, foram promovidas diligências com vistas à obtenção da certidão de óbito do ex-prefeito, bem como sobre a existência de processo de inventário e identificação do inventariante. Foram também realizadas diligências objetivando a obtenção do endereço atualizado da empresa e dos seus sócios.
6.	A diligência acerca do inventariante resultou na informação da existência de inventário dos bens deixados por José Carlos de Lacerda e, como inventariante, Vera Lúcia Ribeiro de Lacerda, viúva do responsável.
7.	Foram então promovidas novas citações nos endereços da inventariante, a qual apresentou alegações de defesa (peça 59) . Em relação à empresa, ante a impossibilidade de obtenção do seu endereço por meio das diligências efetuadas, foi realizada a sua citação por meio de edital publicado no Diário Oficial da União (peça 48) . Transcorrido o prazo estipulado na citação, a empresa não apresentou alegações de defesa, tampouco recolheu o valor do débito que lhe foi imputado. Dessa forma, deve ser considerada revel, nos termos do art. 12, § 3º, da Lei 8.443/1992, dando-se prosseguimento ao processo.
8.	Por meio da instrução transcrita no relatório parte desta deliberação, a Secex-TCE analisou as alegações de defesa apresentadas pela inventariante, propondo, ao final, a rejeição dos argumentos apresentados. Por essa razão, propõe julgar irregulares as presentes contas, imputando-se aos responsáveis débito no valor apurado, além de aplicar à empresa a multa prevista no art. 58 da Lei 8.443/1992. O Ministério Público junto ao TCU avalizou a proposta da unidade técnica, fundamentando a multa proposta no art. 57 da Lei 8.443/1992.
9.	Acolho o encaminhamento proposto pela unidade técnica, cuja análise adoto como parte das minhas razões de decidir. Acolho ainda o ajuste proposto pelo Ministério Público junto ao TCU em relação à fundamentação legal da apenação da empresa.
10.	Os argumentos trazidos aos autos por Vera Lúcia Ribeiro de Lacerda, inventariante do espólio do ex-prefeito responsável, se limitaram a apresentar alegações no sentido de (1) que não teve participação na gestão do falecido marido; (2) suposta fragilidade na documentação probatória que embasou a instauração da presente TCE; (3) que teria havido a execução física do objeto pactuado; e (4) que a empresa contratada seria a responsável pelas irregularidades. Entretanto, esses argumentos não foram capazes de justificar a inexecução parcial do objeto do convênio, conforme a análise realizada pela Secex-TCE. Quanto à empresa contratada, tendo recebido pagamento para a execução da totalidade da obra, deixando, entretanto, de executar a parcela ensejadora do dano apurado, cabe-lhe a responsabilização solidária pelo débito objeto desta tomada de contas especial. Ao permanecer revel em relação à citação promovida por este Tribunal, a empresa deixou passar essa oportunidade de trazer aos autos elementos capazes de afastar sua responsabilidade em relação ao mencionado débito.
11.	Por fim, deixo de acolher tão-somente a proposta de se autorizar, desde já, o parcelamento da dívida por entender que essa autorização depende de solicitação expressa por parte do devedor.
12.	Nos termos do art. 16, § 3º, da LO/TCU c/c o § 7º do art. 209 do RI/TCU, deve ser enviada cópia da deliberação proferida nestes autos à Procuradoria da República no Estado da Bahia para o ajuizamento das ações que considere cabíveis.
	Ante o exposto, manifesto-me por que o Tribunal aprove o acórdão que ora submeto à apreciação deste Colegiado.
TCU, Sala das Sessões Ministro Luciano Brandão Alves de Souza, em 2 de fevereiro de 2021.
AUGUSTO SHERMAN CAVALCANTI 
Relator